臺灣高等法院高雄分院民事判決　　　　　 99年度醫上字第5號
上　訴　人　莊張彩霞
特別代理人　莊玉真
訴訟代理人　葉進益
被 上 訴人　林建隆
訴訟代理人　李銘洲律師
上列當事人間請求損害賠償事件，上訴人對於民國98年11月30日
臺灣高雄地方法院98年度醫字第7 號第一審判決提起上訴，本院
於100年5月25日言詞辯論終結，判決如下：
    主  文
上訴駁回。
第二審訴訟費用由上訴人負擔。
    事實及理由
一、上訴人主張：上訴人於民國95年12月16日11時許，因牙痛前
    往位在高雄市○○區○○路217 號之雅森牙醫診所由被告診
    治，詎被上訴人於診治過程中，疏未注意上訴人已年逾70歲
    且罹患高血壓，不可貿然施以麻醉治療，竟未予注意而對上
    訴人施打麻醉藥劑，且施打前未告知上訴人或家屬麻醉風險
    程度之高低，致上訴人因此受有左側腦出血及蛛網膜下腔出
    血、顱內動脈瘤破裂之傷害（下稱系爭傷害），迄今仍意識
    不清、右側偏癱及無法言語。上訴人因被上訴人之過失醫療
    行為，合計增加支出生活上之需要新台幣（下同）1,500,00
    0 元，且精神上感到極大痛苦，受有1,500,000 元之非財產
    上損害等情。爰依民法第193 條第1 項及第195 條第1 項侵
    權行為法律關係，聲明：被上訴人應給付上訴人3,000,000
    元。
二、被上訴人則以：上訴人前來求診時，由其一同前來之孫女代
    為填寫病歷資料，其孫女並在病史欄勾選罹患高血壓。被上
    訴人於診療過程中發現上訴人無法言語，亦無法明確指出疼
    痛部位，遂在上訴人口腔內塗抹具有舒緩疼痛效果之麻醉藥
    膏，以便於X 光照射判定患部，惟經X 光照射檢查，仍無法
    確定何處牙齒有異狀，需要治療，故未再進一步實施診療行
    為。被上訴人並未幫上訴人注射麻醉藥劑，不致於使上訴人
    受有左側腦出血、蛛網膜下腔出血、顱內動脈瘤破裂、意識
    不清、右側偏癱及無法言語之傷害，本件上訴人所受系爭傷
    害，應係其本身罹患高血壓疾病所致等語，資為抗辯。並聲
    明：上訴人之訴駁回。
三、原審判決上訴人全部敗訴，上訴人提起上訴後，於本院上訴
    聲明：（一）原判決廢棄。（二）被上訴人應給付上訴人3,
    000,000 元。被上訴人則答辯聲明：（一）上訴駁回。
四、兩造不爭執事項
（一）上訴人於95年12月16日11時許，因牙痛初次前往被上訴人
      經營住於高雄市○○區○○路217 號之雅森牙醫診所就診
      ，由被上訴人進行診療。
（二）上訴人於被上訴人診療時，即出現無法言語及無法確認牙
      痛部位，暨手部顫抖現象。上訴人於雅森牙醫診所出現意
      識改變及逐漸不清楚的情形，被上訴人將上情通知上訴人
      家屬及叫救護車，將上訴人轉院至行政院國軍退除役官兵
      輔導委員會高雄榮民總醫院（下稱高雄榮總）治療，上訴
      人於當日12時41分許被送至高雄榮總急診室就診，經診斷
      患有左側大腦額顳葉出血、蛛網膜下腔出血及高血壓，疑
      顱內動脈瘤破裂，高雄榮總即為上訴人施行開顱手術，清
      除腦出血及燒灼夾閉中大腦動脈第3 段小動脈瘤。手術取
      出之血塊及腦組織經病理檢查，證實患有「澱粉樣血管病
      變」。上訴人於96年1 月13日自高雄榮總出院，出院時右
      側肢體仍呈癱瘓及不能言語之情形。上訴人因實際上無行
      為能力，致無訴訟能力，惟有進行本件訴訟之必要，經選
      任特別代理人進行本件訴訟。
（三）上訴人係22年10月1 日出生，於97年間屬於第二類低收入
      戶，名下無所得及財產；被上訴人係64年10月21日出生，
      畢業於中山醫學大學牙醫學系，現為雅森牙醫診所負責人
      ，95年至97年投資及利息所得分別為1,800,000 餘元、12
      0,000 餘元及340,000 餘元，財產包括房地及投資等價值
      約11,000,000餘元。
五、兩造協商爭點：（一）上訴人罹患之左側大腦額顳葉出血與
    蛛網膜下腔出血等傷勢，與被上訴人診療行為有無因果關係
    ？被上訴人對於上訴人罹患上開傷勢，應否負擔侵權行為損
    害賠償責任？（二）上訴人是否因為上開傷勢，支出增加生
    活上需要之金額？支出金額為何？上訴人請求被上訴人給付
    增加生活上需要之損害1,500,000 元，有無理由？請求被上
    訴人給付非財產上之損害1,500,000 元，有無理由？是否適
    當？茲分述如下：
（一）上訴人罹患之左側大腦額顳葉出血與蛛網膜下腔出血等傷
      勢，與被上訴人診療行為有無因果關係？被上訴人對於上
      訴人罹患上開傷勢，應否負擔侵權行為損害賠償責任？
  １、按當事人主張有利於己之事實者，就其事實有舉證之責任
      。但法律別有規定，或依其情形顯失公平者，不在此限。
      民事訴訟法第277 條定有明文。次按因故意或過失，不法
      侵害他人之權利者，負損害賠償責任。為民法第184 條1
      項前段所明定。依上開說明，構成本條侵權行為損害賠償
      之要件，除加害人須有故意或過失的加害行為外，並因其
      加害行為不法，且其加害行為與被害人受損害間存有因果
      關係，始足當之。上訴人主張：上訴人左側大腦出血與蛛
      網膜下腔出血等傷勢，係因被上訴人不當施用麻醉藥品所
      致，故被上訴人就上訴人因此所受之損害，應負損害賠償
      責任云云。固提出高雄榮總診斷證明書1 份（見原審法院
      97年度雄調字第334 號卷第5 頁）及援用證人阮奕寧之證
      述為證。惟為被上訴人所否認，並以前揭情詞置辯。
  ２、經查，上訴人罹患之左側大腦額顳葉出血與蛛網膜下腔出
      血等傷勢，與被上訴人陳稱塗抹麻醉藥膏診療行為或上訴
      人指稱施打麻醉藥劑間，是否存在因果關係乙節，據本院
      送請行政院衛生署醫事審議委員會（下稱醫審會）鑑定結
      果，鑑認：依據被上訴人診所病歷及高雄榮總急診病歷摘
      要記載，上訴人於95年12月16日11：00時許，能與孫女各
      自騎乘腳踏車至雅森牙醫診所就診，診察時出現不能言語
      ，照完Ｘ光檢查後，意識逐漸不清，並有右側肢體無力現
      象，立即安排轉院，於當日12：41分送達高雄榮總急診室
      。研判其病程，上訴人左腦語言功能區，可能先有小量腦
      出血，造成無法言語，開始出血時間，約在即將抵達牙醫
      診所前或抵達後不久。其後，出血量漸增，影響範圍與嚴
      重度擴大，乃出現意識不清及肢體無力之外部可資判斷中
      風現象，其時間約係自開始出血起約1 小時。又依病歷記
      載，被上訴人並未對病人施打局部麻醉劑。局部塗抹麻醉
      藥膏或局部施打麻醉針劑，均係局部使用，故效果僅侷限
      於局部。據文獻記載，若全身注射（如意外施打至靜脈）
      或吸收過量，或可能引起全身作用，包括作用於心臟造成
      心律不整，或作用於中樞神經系統，造成昏迷及痙攣，但
      不致於造成顱內出血。因此，不論是局部塗抹麻醉藥膏或
      局部施打麻醉針劑，應不會導致「腦出血及蛛網膜下腔出
      血、顱內動脈瘤破裂」之發生。再依高雄榮總病歷記載，
      上訴人中腦動脈第3 段患有小動脈瘤，經由血塊與腦組織
      之病理檢查，證實患有「澱粉樣血管病變」（Amyloid
      angiopathy）。因此，上訴人之「左側腦出血及蛛網膜下
      腔出血、顱內動脈瘤破裂」，均屬自發性腦出血與動脈瘤
      破裂，不可能因使用其他任何麻醉劑而引發等語，有醫審
      會100 年2 月24日衛署醫字第1000200641號函附第000000
      0 號鑑定書附卷（下稱系爭鑑定，見本院卷第132-134 頁
      ）可稽。而依系爭鑑定記載內容相互以觀，可分成兩部分
      說明，其一，不論被上訴人是為上訴人局部塗抹麻醉藥膏
      或局部施打麻醉針劑，均不會導致「腦出血及蛛網膜下腔
      出血、顱內動脈瘤破裂」之發生；其二，上訴人之「左側
      腦出血及蛛網膜下腔出血、顱內動脈瘤破裂」，均屬自發
      性腦出血與動脈瘤破裂，不可能因使用其他任何麻醉劑而
      引發。則依上開說明，足徵上訴人罹患之左側大腦額顳葉
      出血與蛛網膜下腔出血等傷勢，與被上訴人陳稱塗抹麻醉
      藥膏診療行為或上訴人指稱施打麻醉藥劑間，均不存在因
      果關係。
  ３、次查，原審為釐清上訴人左側大腦出血及蛛網膜下腔出血
      等傷勢產生原因為何？暨牙醫師於病患口腔內塗抹麻醉藥
      膏或施打麻醉劑，進而照射X 光射線，是否可能導致上開
      傷勢等情，因而向高雄榮總函查，並據該院函覆稱：上訴
      人之腦出血即蛛網膜下出血係自發性出血（血管爆裂出血
      ）所致，尚無直接證據可證明上訴人之自發性出血與麻醉
      藥物有關乙節，有該院98年7 月28日高總管字第09800105
      36號函及所附病例資料函覆表2 份在卷（見原審卷第166-
      168 頁）可稽，亦認上訴人罹患上開傷勢，係屬自發性出
      血，與被上訴人是否為其塗抹麻醉藥膏或注射麻醉藥物無
      關。
  ４、綜上，上訴人主張因被上訴人不當為其施用麻醉藥劑，導
      致引發其腦出血云云，洵屬無據。而按上訴人左側大腦出
      血及蛛網膜下腔出血等傷勢，既與被上訴人是否為其塗抹
      麻醉藥膏或注射麻醉藥物等診療行為無關，則上訴人主張
      被上訴人應對其罹患上開傷勢，負擔侵權行為損害賠償責
      任云云，即屬無據。
  ５、至上訴人於原審固提出高雄榮總診斷證明書1 份及援用證
      人阮奕寧之證述為證。惟查，上開診斷證明書僅記載上訴
      人之病症為「意識不清、右側肢體偏癱」；診斷為「１、
      左側腦出血及蛛網膜下腔出血，疑顱內動脈瘤破裂術後。
      ２、高血壓」，對於其致病原因為何，則未進一步說明，
      自難資為有利於上訴人之認定。次查，阮奕寧雖於原審到
      庭證稱：「是我表姐在質問的時候，被告說有施打麻醉針
      」（見原審卷第186 頁）等語，惟上訴人罹患上開傷勢，
      核與被上訴人是否為其塗抹麻醉藥膏或注射麻醉藥物等診
      療行為無關乙節，業如上述。則阮奕寧證述上情，縱屬為
      真，亦不能資為有利於上訴人之認定，併予敘明。
（二）上訴人左側大腦出血及蛛網膜下腔出血等傷勢，與被上訴
      人是否為其塗抹麻醉藥膏或注射麻醉藥物等診療行為無關
      ，故被上訴人對於上訴人罹患上開傷勢，不負擔侵權行為
      損害賠償責任乙節，業如上述。從而，本件另一爭點即上
      訴人是否因為上開傷勢，支出增加生活上需要之金額？支
      出金額為何？上訴人請求被上訴人給付增加生活上需要之
      損害1,500,000 元，有無理由？請求被上訴人給付非財產
      上之損害1,500,000 元，有無理由？是否適當？即無再予
      探究之必要，併予敘明。
六、綜上所述，被上訴人對於上訴人罹患上開傷勢，既不負擔侵
    權行為損害賠償責任。從而，上訴人本於民法第193 條第1
    項及第195 條第1 項侵權行為法律關係，請求：被上訴人應
    給付上訴人3,000,000 元，為無理由，應予駁回。原審為上
    訴人敗訴之判決，核無違誤。上訴意旨，指摘原判決不當，
    求予廢棄改判，為無理由，應予駁回。
七、本件事證已明確，兩造其餘攻擊防禦方法及舉證，於判決之
    結果不生影響，無庸再逐一論述及調查之必要，併此敘明。
八、據上論結，本件上訴為無理由，依民事訴訟法第449 條第1
    項、第78條，判決如主文。
中    華    民    國    100   年    5     月    31    日
                            民事第四庭
                                審判長法官  蔡文貴
                                法      官  謝靜雯
                                法      官  李昭彥
以上正本證明與原本無異。
如對本判決上訴，須於判決送達後20日內向本院提出上訴狀，其
未表明上訴理由者，應於上訴後20日內向本院提出上訴理由書（
均須按他造當事人之人數附繕本）。上訴時應提出委任律師或具
有律師資格之人之委任狀，並依附註條文規定辦理。如委任律師
提起上訴者，應一併繳納上訴審裁判費。
中    華    民    國    100   年    5     月    31    日
                                書  記  官  黃一秋
附註：
民事訴訟法第466 條之1 ：
對於第二審判決上訴，上訴人應委任律師為訴訟代理人，但上訴
人或其法定代理人具有律師資格者，不在此限。
上訴人之配偶、三親等內之血親、二親等內之姻親，或上訴人為
法人、中央或地方機關時，其所屬專任人員具有律師資格並經法
院認適當者，亦得為第三審訴訟代理人。
第1 項但書及第2 項情形，應於提起上訴或委任時釋明之。